臺灣高等法院臺南分院刑事判決　一００年度上易字第三二一號
上訴人　臺灣嘉義地方法院檢察署檢察官
被　告　陳塏姍
上列上訴人因被告詐欺案件，不服臺灣嘉義地方法院一００年度
簡上字第四五號中華民國一００年四月二十六日第一審判決（起
訴案號：臺灣嘉義地方法院檢察署九十九年度偵字第七一五三、
七九一八號），提起上訴，本院判決如下：
    主    文
原判決撤銷。
陳塏姍幫助犯共同詐欺取財罪，處有期徒刑月，如易科罰金以
新臺幣壹仟元折算壹日。
    事    實
一、陳塏姍預見提供自己申辦之金融帳戶出借予他人使用，可能
    遭利用於實施詐欺取財等財產犯罪，且取得他人帳戶之目的
    ，在於收取贓物及掩飾正犯身分，以逃避檢警之查緝。竟仍
    基於幫助詐欺取財之不確定故意，於民國（下同）九十九年
    八月二月二十時許（原判決誤載為七月二十八日），在臺南
    市○○路之85度C咖啡店，將其向嘉義玉山郵局所申請開設
    之帳號0000000-0000000號帳戶（下稱系爭帳戶）之存摺、
    金融卡及密碼，交予真實姓名年籍不詳自稱「王俊龍」之成
    年男子。嗣姓名年籍不詳之詐欺集團成員輾轉取得上開存摺
    、金融卡及密碼，即基於意圖為自己不法所有之犯意，於附
    表所示之時間，以附表所示之詐騙方法，對附表所示之吳幼
    茹等人施以詐術，使吳幼茹等人因而陷於錯誤，分別匯款如
    附表所示之金額至陳塏姍系爭郵局帳戶內。
二、案經吳佳篲訴由嘉義市政府警察局第一分局及臺南市警察局
    第五分局報請臺灣嘉義地方法院檢察署偵查起訴。
    理    由
甲、程序方面：
(一)按被告以外之人於審判外之言詞或書面陳述，除法律有規定
    者外，不得作為證據，刑事訴訟法第一百五十九條第一項固
    有明文。惟被告以外之人於審判外之陳述，雖不符刑事訴訟
    法第一百五十九條之一至第一百五十九條之四之規定（即得
    為證據之情形），而經當事人於審判程序同意作為證據，法
    院審酌該言詞陳述或書面陳述作成時之情況，認為適當者，
    亦得為證據。當事人、代理人或辯護人於法院調查證據時，
    知有第一百五十九條第一項不得為證據之情形，而未於言詞
    辯論終結前聲明異議，視為有前項之同意；刑事訴訟法第一
    百五十九條之五定有明文。本件認定事實所引用證人之言詞
    及書面陳述證據，已經本院提示被告表示無意見，迄於言詞
    辯論終結前亦未聲明異議，揆諸前揭規定，可認為已同意作
    為證據；而本院審酌該證人等之陳述及證據資料作成當時之
    過程、內容、功能等之情況，認為適當，亦查無其他違法取
    證或其他瑕疵等不實之情事，具備合法可信之適當性保障，
    與本案待證事實間並具有相當之關聯性，以之為本案證據尚
    無不當，復無顯有不可信之情況，自得採為證據。
(二)按不起訴處分已確定者，非有刑事訴訟法第四百二十條第一
    項第一款、第二款、第四款或第五款所定得為再審原因之情
    形或發現新事實或新證據者，不得對同一案件再行起訴，固
    為該法第二百六十條所明定。惟該法條所稱之同一案件，係
    指同一訴訟物體，即被告與犯罪事實均屬相同者而言，亦即
    係指事實上同一之案件，而不包括法律上同一案件在內；則
    裁判上一罪案件之一部分，經檢察官為不起訴處分者，即與
    其他部分不生裁判上一罪關係，自非刑事訴訟法第二百六十
    條所稱之同一案件，檢察官就未經不起訴處分之其他部分，
    仍得再行起訴，並不受上開法條之限制（最高法院九十三年
    度臺上字第六０五三號裁判意旨參照）。本件被告固以一取
    得貸款為目的，而先後交付系爭帳戶及另案國泰世華商業銀
    行成功分行帳戶存摺、提款卡及密碼予自稱「施主任」之人
    ，姑不論被告供述先後二次在不同時、地交付上揭二本存摺
    、提款卡及密碼有數日之差距乙節（見一審卷第三十七頁）
    ，縱認被告上揭交付二本金融帳戶存摺、提款卡及密碼之犯
    行，基於一目的而於密集時間內交付二本帳戶，屬一幫助詐
    欺取財犯行之想像競合犯，詐騙集團成員持以被告先後交付
    之二本金融帳戶存摺、提款卡、密碼，分別對不同被害人施
    行詐騙，該犯罪事實即非同一，則臺灣臺南地方法院檢察署
    九十九年度偵字第一四五三九號、第一五六二一號對被告交
    付國泰世華商業銀行成功分行帳戶存摺、提款卡及密碼予詐
    騙集團成員施詐之行為（稱前案），固經不起訴處分確定，
    然與本件交付系爭帳戶存摺、提款卡及密碼予同一詐騙集團
    成員對不同被害人施詐之行為（下稱後案）無裁判上一罪關
    係，非同一案件，則檢察官就前案不起訴處分後，對後案再
    行聲請簡易判決處刑，原審據以裁判，參酌上揭裁判意旨，
    均與法尚無未合，本件自非不起訴處分效力所及，先予敘明
    。
乙、實體方面：
一、訊據被告陳塏姍固坦承將本件郵局帳戶之存摺、提款卡及密
    碼交給王俊龍等情不諱，惟矢口否認有幫助詐欺取財犯行，
    辯稱：伊交付存摺、提款卡及密碼予「王俊龍」，係辦理貸
    款。不知拿去行騙，伊亦是被害人。於發現本案後，即立刻
    報案云云。
二、經查：
(一)前揭告訴人吳幼茹、蔡欣潔、吳佳篲等人於附表所示之時間
    ，遭詐欺，並誤將款項轉帳至被告系爭帳戶內之事實，業經
    告訴人吳幼茹、蔡欣潔、吳佳篲三人於警詢時指訴綦詳，並
    有渣打銀行自動櫃員機交易明細表、土地銀行自動櫃員機交
    易明細表、中國信託銀行自動櫃員機交易明細表、本件郵局
    帳戶之立帳申請書及客戶歷史交易明細查詢等附卷可稽。
(二)銀行（郵局）帳戶乃具初階信用之一般人攜帶身分證均可任
    意向金融機構申請，此乃眾所周知之事實，亦為被告所應知
    ，是依一般人之社會生活經驗，若見他人不以自己名義申請
    銀行（郵局）帳戶使用，反而向人收購或借用銀行帳戶供己
    使用，衡情對於該他人是否已具信用瑕疵及該等帳戶是否供
    犯罪集團為詐欺犯行等不法目的使用當有合理之懷疑，以被
    告係心智成熟之成年人，且詐騙集團以他人所申辦之銀行帳
    戶詐騙被害人，致偵查機關無法查知真正從事詐欺之人，早
    經傳播媒體廣為報導，依其個人之經驗，應有預見將其所申
    辦之銀行帳戶提供他人使用，係幫助他人從事詐欺等犯行，
    是被告有幫助詐欺之行為及不確定故意甚明。被告雖辯稱：
    伊交付存摺、提款卡及密碼，予「王俊龍」之人，係欲辦理
    貸款云云。然銀行等金融機構受理一般人申辦貸款，為確保
    將來能實現債權，必須經過徵信程序，審核貸款人信用情況
    及相關證件，甚至與本人進行確認，以評估是否放款以及放
    款額度，倘若貸款人債信不良至金融機構無法承擔風險之程
    度時，任何人均無法貸得款項，委託他人代辦亦然。且現行
    銀行貸款，無論是以物品擔保或以信用擔保，勢必提供一定
    保證（如不動產、穩定工作之收入等等），供銀行評估其信
    用情形，以核准貸予之款項，單憑帳戶資金往來紀錄，實無
    從使銀行信任其有資力，進而核准貸款。況個人之帳戶存摺
    、提款卡及密碼等，尚非資力證明，仍無從使銀行信任其有
    資力，進而核准貸款。又被告提供之金融卡係其於嘉義玉山
    郵局所申辦系爭帳戶之金融卡，該帳戶於九十九年八月二日
    時，僅餘「44」元，有交易明細表可稽，更無從作為貨款資
    力證明。被告既明知其依自身條件無法依正常程序辦理信用
    貸款，仍委託不詳姓名之人協助辦理貸款，足徵其於提供個
    人帳戶時，應知悉該辦理信用貸款之人係從事非正規行為，
    主觀上顯然可預見其帳戶有供非法使用之可能。被告所辯自
    不足採。
(三)被告於案發當時年紀為二十九歲，自承：崑山科技大學畢業
    ，案發前曾與男友一起經營火雞肉飯生意，多次以金融卡交
    易購買商品（見偵查卷第二十六、二十七頁）。依被告之年
    齡、學經歷及智識程度，並非初出社會、初次求職之人，對
    於所稱貸款人提出要求其交付系爭帳戶之存摺、金融卡，與
    告知密碼之不合常情之要求，本應有一定之警覺。且被告欲
    貸款，竟不循合法金融機構途徑申辦貸款，而循未經查證毫
    無公信之「小兵立大功」報紙綜合工商廣告區之「超急貸」
    廣告，即將其系爭帳戶之存摺、金融卡及密碼交付來路不明
    自稱「施主任」、「王俊龍」之陌生男子，容任「施主任」
    、「王俊龍」為詐騙犯罪之不法使用，此實與被告過往之經
    歷及一般借貸之常情不符。況被告表示並不清楚自稱「施主
    任」、「王俊龍」之真實姓名及年籍，除對方所交付之名片
    外，並未實質查證，亦不清楚對方所稱代書事務所確切位於
    何處，並無信賴對方之具體事由或其他信賴基礎，且對於「
    施主任」、「王俊龍」使用金融卡、用於何種用途、毫無監
    督或置喙之餘地，甚至無法確保自己能否如願取回所交付之
    物，而將其存摺、提款卡等個人重要財物，隨意交付對方，
    被告心態上能預見提供帳戶予他人使用，可能遭歹徒利用於
    實施財產犯罪，亦所在不惜，故其主觀上顯已具有不確定幫
    助犯罪故意甚明。
(四)被告辯稱：為要借貸，始交付存摺、提款卡及密碼云云。惟
    查卷內資料，被告就借貸相關事宜，如借貸程序之如何借貸
    ，貸款額度，借貸對象，有何相關資料等等卻隻字未提，顯
    違常理。被告僅稱因閱覽九十九年七月二十二、二十三日報
    載「鈔急貸．．保證過」登載之廣告，即打電話聯繫對方，
    ，更供稱有幕後善心人士提供資金，幫助其增加信用往來紀
    錄，凡此等所述顯然脫離金融機構放款程序之常規，因金融
    機構放款時，就借款人之信用能力評估，並非依其帳戶之進
    出資料。又進行貸款時至少應知悉貸款之對象為何人，被告
    於本案中僅稱有王代書等人之協助，要進行信用貸款，貸款
    之人為何人則隻字未提，在在有違貸款程序。是被告所辯貸
    款等語，顯不足取。被告縱與詐騙集團於九十九年七月二十
    二日起至九十九年七月三十日，密集總計六十四通之通話紀
    錄，有通聯紀錄可參（見原審簡易二審卷第四十四至四十九
    頁通話紀錄），亦難作為其有利之證明。
(五)被告對於交付系爭帳戶時間亦未合理說明。被告一再稱其於
    九十九年七月二十八日於台南市交付系爭帳戶予王俊龍。惟
    被告於九十年十月二十七日偵訊時稱：在交付玉山郵局帳戶
    之隔天，交付國泰世華銀行之存摺予王俊龍等語（見偵查卷
    第二十七頁），而國泰世華銀行之帳戶，被告係於九十九年
    八月三日於台南市○○路甫開戶後，旋即於該銀行處交付王
    俊龍，有九十九年偵字第一四五三九、一五六二一號不起訴
    處分書在卷足憑（見本院卷第三十三至三十四頁）；且九十
    九年七月二十八日，被告與詐騙集團之通聯時間係於當日14
    ：00－16：00，二行動電話通聯之基地台位置均不在同一處
    ，若被告相約當日交付，在到達現場前雙方至少在時間相當
    接近時會再有所通聯，因當時雙方尚未見面，且交付時間為
    當天20：00，惟徵諸通聯紀錄在16：50分後即未再有所通話
    ，被告所稱九十九年七月二十八日於台南市交付系爭帳戶，
    自不可採。故本件被告交付存摺之時間應於九十九年八月二
    日，即交付國泰世華銀行存摺之前一天，而非九十九年七月
    二十八日。依上開被告與詐騙集團聯繫之六十四通通話紀錄
    ，時間在於九十九年七月二十二日起至九十九年七月三十日
    ，原審判決推論，被告交付存摺後仍與詐騙集團有連絡，顯
    然有誤。又被告交付系爭帳戶後數日，雖於九十九年月十三
    日前往臺南市政府警察局第一分局東寧派出所報案，有該分
    局九十九年八月十三日調查筆錄在卷可考（見警卷(二)第一頁
    正反面），然被告於該日詢問時供稱：九十九年七月二十八
    日二十時三十分，於台南市交付系爭帳戶予王俊龍，一直至
    九十九年八月五日止，連絡不到他們，帳戶被警示凍結，才
    知道騙了云云。但被告交付系爭帳戶存摺時間為九十九年八
    月二日，被告所辯交付系爭帳戶存摺係為要借貸云云，已不
    足採信，詳如前述，且被告係於告訴人於如附表所示之九十
    九年八月五日遭受詐騙後，方於八月十三日進行報案，是被
    告報案紀錄亦不足為其有利證明。
(六)被告固於本院提出臺灣屏東地方法院一００年度簡字第一一
    八四號刑事簡易判決為證（見本院卷第四十七至五十五頁）
    。而該案被告楊清樑係提供其亞太行動電話門號予詐騙集團
    作為對外實施詐欺之聯絡工具，被告則提供系爭帳戶之存摺
    、提款卡及密碼予同一詐騙集團作為詐得財物之儲存工具，
    故該案被告楊清樑犯行與被告犯行無涉，該刑事判決雖有敘
    及被告犯行，仍難作為被告有利之證據。
三、再按刑法上之幫助犯，係對於犯罪與正犯有共同之認識，而
    以幫助之意思，對於正犯資以助力，而未參與實施犯罪之行
    為者而言（最高法院七十五年度臺上字第一五０九號、八十
    四年度臺上字第五九九八號、八十八年度臺上字第一二七
    ０號等判決意旨參照）。倘如未參與實施犯罪構成要件之行
    為，且係出於幫助之意思提供助力，即屬幫助犯，而非共同
    正犯。查被告所幫助之正犯即該詐欺集團成員，利用被告所
    提供之帳戶詐騙被害人財物，被告與上開犯罪集團成員姓名
    年籍不詳之成年男子聯絡交付存摺、提款卡及提款密碼等物
    事宜，該男子與上開犯罪集團各成員間就上開詐欺取財犯行
    ，應有犯意聯絡及行為分擔，為共同正犯。而被告基於幫助
    之犯意，提供其上開帳戶之存摺、提款卡及密碼等物予上開
    犯罪集團成員使用，雖使該犯罪集團得以此為犯罪工具，以
    施用詐術使人陷於錯誤，而依其指示匯款至被告所提供之系
    爭帳戶以遂其犯行，因無相當證據證明被告有參與上述詐欺
    取財犯行之構成要件行為，僅係對上述犯行提供助力。核被
    告所為，係犯刑法第三十條第一項前段、第三百三十九條第
    一項幫助詐欺取財罪。應依同法第三十條第二項規定，按正
    犯之刑度，減輕其刑。其以一幫助行為，幫助該詐騙集團成
    員對告訴人三人詐欺取財，為想像競合犯，應依刑法第五十
    五條規定，從一重處斷。
四、原審疏未予詳查，逕對被告為無罪之諭知，洵有未當。公訴
    人上訴意旨，執以指摘原判決不當，為有理由，自屬無法維
    持，應由本院撤銷改判。爰審酌被告將存摺、提款卡交付詐
    騙集團使用，阻礙警方之查緝，行騙詐財手段，日益猖獗，
    嚴重危害社會治安，犯罪方法、手段及犯罪後之態度等一切
    情狀，量處有期徒刑月，並諭知如易科罰金，以新臺幣壹
    仟元折算壹日，以資警戒。
據上論斷，應依刑事訴訟法第三百六十九條第一項前段、第三百
六十四條、第二百九十九條第一項前段，刑法第三百三十九條第
一項、第三十條、第二十八條、第五十五條、第四十一條第一項
前段、刑法施行法第一條之一，判決如主文。
本案經檢察官劉得鉦到庭執行職務。
中    華    民    國    100   年    8     月    24    日
                  刑事第一庭審判長法官  茆  臺  雲
                                  法官  王  明  宏
                                  法官  蔡  長  林
以上正本證明與原本無異。
不得上訴。
                                書記官  李  培  薇
中    華    民    國    100   年    8     月    24    日
附錄本案論罪科刑法條全文：
刑法第三百三十九條第一項：
  意圖為自己或第三人不法之所有，以詐術使人將本人或第三人
之物交付者，處五年以下有期徒刑、拘役或科或併科一千元以下
罰金。
附表：
   ┌──┬───┬──────┬────┬────────┐
   │編號│被害人│被騙時間    │金  額  │詐  騙  方  法  │
   │    │      │            │        │                │
   ├──┼───┼──────┼────┼────────┤
   │ １ │吳幼茹│99年8月5日18│新台幣（│該成員以電話向被│
   │    │      │時13分許    │下同）  │害人吳幼茹佯稱：│
   │    │      │            │2萬9,989│伊係東森購物客服│
   │    │      │            │元      │人員，因付款方式│
   │    │      │            │        │設定為分期付款，│
   │    │      │            │        │需辦理取消分期付│
   │    │      │            │        │款云云，吳幼茹不│
   │    │      │            │        │疑有他，陷於錯誤│
   │    │      │            │        │，依詐欺集團指示│
   │    │      │            │        │至自動櫃員機操作│
   │    │      │            │        │，匯款2萬9,989元│
   │    │      │            │        │至被告上開郵局帳│
   │    │      │            │        │戶內。          │
   ├──┼───┼──────┼────┼────────┤
   │ ２ │蔡欣潔│99年8月5日23│2萬9,989│該成員以電話向被│
   │    │      │時許        │元      │害人蔡欣潔佯稱：│
   │    │      │            │        │伊係奇摩拍賣網站│
   │    │      │            │        │之客服人員，因公│
   │    │      │            │        │司內部人員作業疏│
   │    │      │            │        │失，致被害人之購│
   │    │      │            │        │物付款變為分期付│
   │    │      │            │        │款，要蔡欣潔取消│
   │    │      │            │        │分期付款云云，蔡│
   │    │      │            │        │欣潔不疑有他，陷│
   │    │      │            │        │於錯誤，依詐欺集│
   │    │      │            │        │團指示至自動櫃員│
   │    │      │            │        │機操作，匯款2萬 │
   │    │      │            │        │9,989元至被告上 │
   │    │      │            │        │開郵局帳戶內。  │
   ├──┼───┼──────┼────┼────────┤
   │ ３ │吳佳篲│99年8月5日22│1萬5,123│該成員以電話向被│
   │    │      │時26分許    │元      │害人吳佳篲佯稱：│
   │    │      │            │        │伊係雅虎奇摩客服│
   │    │      │            │        │人員，因公司內部│
   │    │      │            │        │人員作業疏失，致│
   │    │      │            │        │被害人之購物付款│
   │    │      │            │        │變為分期付款，要│
   │    │      │            │        │吳佳篲取消分期付│
   │    │      │            │        │款云云，吳佳篲不│
   │    │      │            │        │疑有他，陷於錯誤│
   │    │      │            │        │，依詐欺集團指示│
   │    │      │            │        │至自動櫃員機操作│
   │    │      │            │        │，匯款1萬5,123元│
   │    │      │            │        │至被告上開郵局帳│
   │    │      │            │        │戶內。          │
   └──┴───┴──────┴────┴────────┘